【裁判字號】    89,台上,155
【裁判日期】    890113
【裁判案由】    違反銀行法等罪
【裁判全文】
最高法院刑事判決                                八十九年度台上字第一五五號
    上訴人  台灣高等法院高雄分院檢察署檢察官
    被  告  甲○○
右上訴人因被告違反銀行法等罪案件，不服台灣高等法院高雄分院中華民國八十六年
十二月二十三日第二審更審判決（八十六年度上更(一)字第三○三號，起訴案號：台灣
高雄地方法院檢察署八十三年度偵字第二三三二二號），提起上訴，本院判決如左：
    主  文
原判決撤銷，發回台灣高等法院高雄分院。
    理  由
本件原判決以公訴意旨略稱：被告甲○○係高雄市高崎企業股份有限公司（下稱高崎
公司）之業務部門負責人，與該公司實際負責人呂金津（業經原審另案判決無罪）及
呂金津之夫葉文山（另案審理）均明知該公司登記營業項目為一電器、五金、百貨之
買賣務業務，二前項有關產品之進出口貿易業務，三代理前項有關廠商產品之投標報
價及經銷業務，四國際商情資訊提供及分析顧問業務。並無收受存款與保險之項目，
竟自民國八十三年一月間起由呂金津與甲○○出面以邀集民間互助會名義成立「皇家
互助聯誼會」，招募包括王秋華、張錦枝、張界雄、黃國惠、潘世豐等不特定大眾參
與互助會，其方式係以每二十四人為一組，每月會款分為新台幣（下同）一萬元及五
千元不等，並變更民間互助會之會首制，改由該公司負責投標、開標、收取會款及發
放會款等事宜，於開標時以所投標單利息最高者得標，開標後三日，由未得標之會員
，自行將應付之會款入高崎公司指定之收款行庫帳戶內，由該公司轉付得標之會員
；另上開人員加入為會員時，呂金津與甲○○又交付會員一份具有保險性質之「互助
救濟基金契約」，並向入會會員收取五百元之基金，依該契約所定會員因意外死亡或
殘障時，會員本人或其受益人得檢具相關證明申請救助給付，如參加者為每月一萬元
之會員，即可申領五十萬元之互助救濟金，依此類推。渠等並於上開參加互助會人員
參加時，依一萬元及五千元之會金，向會員收取三千元或一千五百元之服務金，迨同
年四月間，呂金津、甲○○業已招募數百人會員，每月收取數百萬元之存款等情，因
認被告甲○○係與呂金津、葉文山共同涉犯銀行法第一百二十五條及保險法第一百六
十七條之罪嫌（另漏引公司法第十五條第三項）云云，而經審理結果，以被告犯罪尚
屬不能證明，因而維持第一審諭知無罪之判決，駁回檢察官在第二審之上訴，固非無
見。
惟按被告所屬高崎公司經主管機關經濟部核准經營之項目為「財務管理、企業管理之
分析、診斷、諮詢顧問」，原審認係「財務管理」本身，已有誤會，況且，該公司以
成立「皇家互助聯誼會」名義，召募民間互助會，又以成立「互助會救濟基金」名義
，向互助會會員收取互助會基金每會五百元（與每會服務費四千五百元同時收取），
究竟是否屬上開經核准經營業務之範圍，原審未遑函詢經濟部表示其主管業務上專業
之意見，逕行論定，尚嫌率斷。次查，高崎公司收取其所招募民間互助會之會款部分
，既由會員寄入該公司開設之帳號，似與金融業者「收受存款」並無不同，其得標會
款，再由高崎公司帳戶出，亦無異由高崎公司給付該會款「本金及標得利息」，倘
死會會員欠繳會款，亦須由高崎負責補，則高崎公司上開收款及出之業務，能否
解釋即與銀行法第五條之一規定「向不特定多數人收受款項或吸收資金，並約定返還
本金，或給付相當或高於本金之行為」不相當，且與銀行法第二十九條之一所規定「
以收受存款論」無關，非無推求之餘地。再查，客戶繳交互助會救濟基金每會五百元
，係原自客戶意欲加入民間互助會同時之自由決擇，原審割裂其與自由加入互助會之
關係，認係高崎公司片面強制性提供福利之約定，亦有誤會。又按「皇家互助救濟基
金契約」（偵查卷第一○二頁）倘對高崎公司並無不得動用救濟基金帳戶存款之積極
禁止約定，能否謂被告公司即不得運用基金，據以逕認非經營「類似保險」之業務，
亦待進一步查明釐清。凡此，原審未注意函請主管機關派員到庭就相關專業法令詳細
分析說明，遽為被告犯罪不能證明之論定，尚難謂已善盡調查證據之能事而審酌至當
。檢察官上訴意旨執以指摘原判決不當，尚非全無理由，應認仍有撤銷發回更審之原
因。另皇家互助會聯誼會契約書第十五條約定，被告公司亦辦理融資業務（偵查卷第
一二五頁），案經發回，併請注意調查其實際辦理情形有無觸犯銀行法之規定。
據上論結，應依刑事訴訟法第三百九十七條、第四百零一條，判決如主文。
中      華      民      國    八十九    年      一      月     十三     日
                              最高法院刑事第二庭
                                  審判長法官  莊  來  成
                                        法官  呂  潮  澤
                                        法官  謝  俊  雄
                                        法官  白  文  漳
                                        法官  蘇  振  堂
      右正本證明與原本無異
                                              書  記  官
中      華      民      國    八十九    年      一      月     十九     日


司法院資訊處製作；財團法人民間司法改革基金會備份。
